【裁判字號】    98,交聲,577
【裁判日期】    980223
【裁判案由】    聲明異議
【裁判全文】
臺灣臺中地方法院交通事件裁定         98年度交聲字第577號
原處分機關  交通部公路總局臺中區監理所臺中市監理站
異  議  人
即受處分人  甲○○
上列受處分人因違反道路交通管理處罰條例案件，對於交通部公
路總局臺中區監理所臺中市監理站民國98年2 月16日所為之處分
（裁監稽違字第裁61－GD0000000 號裁決書），聲明異議，本院
裁定如下：
    主  文
原處分關於裁處罰鍰新臺幣肆萬伍仟元部分撤銷。
甲○○前項撤銷部分，不罰。
其餘異議駁回。
    理  由
一、聲明異議意旨略以：異議人即受處分人（下稱受處分人）甲
    ○○酒醉駕車，業經臺灣臺中地方法院檢察署檢察官為緩起
    訴處分，而緩起訴處分期滿未經撤銷而確定，惟交通部公路
    總局臺中區監理所臺中市監理站仍就同一事件裁處受處分人
    罰鍰新臺幣45,000元，並吊扣機車駕駛執照12個月，及施以
    道安講習，依據行政罰法第26條一事不二罰之規定，其所為
    之裁處顯有違一事不二罰之原則，請求撤銷上開處罰，爰聲
    明異議等語。
二、經查：
  (一)按汽車駕駛人，駕駛汽車經測試檢定有酒精濃度超過規定標
    準者，處新臺幣15,000元以上60,000元以下罰鍰，並當場移
    置保管其車輛及吊扣其駕駛執照1 年；汽車駕駛人，有第35
    條第1 項第1 款規定之情形時，應接受道路交通安全講習；
    汽車駕駛人有飲酒後其吐氣所含酒精成份超過每公升0.25毫
    克以上者，不得駕車，本件受處分人行為時道路交通管理處
    罰條例第35條第1 項第1 款、第24條第1 項第2 款及道路交
    通安全規則第114 條第2 款分別定有明文。茲本件受處分人
    確有上開酒後駕車，且不慎擦撞停放路旁之自用小客車，送
    醫後經醫師抽血檢驗其血液中酒精濃度達200MG/DL，換算呼
    氣酒精濃度值達0.95MG/L之違規事實，為受處分人所不爭執
    ，並有舉發違反道路交通管理事件通知單影本1 紙在卷可憑
    ，故原處分機關所為處分固非無見。
  (二)然依民國94年2 月5 日公布、95年2 月5 日施行之行政罰法
    第26條第1 項規定：「一行為同時觸犯刑事法律及違反行政
    法上義務規定者，依刑事法律處罰之，但其行為應處以其他
    種類行政罰或得沒入之物而未經法院宣告沒收者，亦得裁處
    之」，又同條第2 項規定：「前項行為如經不起訴處分或為
    無罪、免訴、不受理、不付審理之裁判確定者，得依違反行
    政法上義務規定裁處之」，則受處分人上開酒後駕車行為，
    即係一行為同時觸犯刑法第185 條之3 之公共危險罪與道路
    交通管理處罰條例第35條第1 項第1 款之酒醉駕車之行政罰
    ，依上開規定，自應依刑事法律之刑法第185 條之3 規定處
    罰。而受處分人本件酒後騎乘機車之行為，既因該當刑法第
    185 條之3 公共危險罪之構成要件，業經臺灣臺中地方法院
    檢察署檢察官於96年12月13日以96年度偵字第28337 號為緩
    起訴處分，諭知緩起訴期間1 年，並應自緩起訴確定之日起
    ，至緩起訴期間屆滿2 個月前之期間內，向指定之公益團體
    、地方自治團體或社區，提供40小時之義務勞務，緩起訴期
    間自97年1 月2 日起至98年1 月1 日止，期滿未經撤銷緩起
    訴處分而實質確定等情，有前開臺灣臺中地方法院檢察署緩
    起訴處分書、臺灣高等法院被告前案紀錄表等各1 份附卷可
    憑，另揆諸行政罰法第26條之立法理由所示：一行為同時觸
    犯刑事法律及違反行政法上義務規定時，由於刑罰與行政罰
    同屬對不法行為之制裁，而刑罰之懲罰作用較強，故依刑事
    法律處罰，即足資警惕時，實無為一事二罰再處行政罰之必
    要。且刑事法律處罰，由法院依法定程序為之，較符合正當
    法律程序，應予優先適用。但罰鍰以外之沒入或其他種類行
    政罰，因兼具維護公共秩序之作用，為達行政目的，行政機
    關仍得併與裁處等情。據此，本件受處分人所受之緩起訴處
    分與前揭行政罰法第26條第2 項所規定之不起訴處分是否相
    當，即應視緩起訴處分之具體內容，在實質上與行政罰是否
    相當而定，非可一概而論。
  (三)按依刑事訴訟法第253條之2規定，命被告為金錢給付、勞務
    給付及處遇措施的部分，應得被告之同意（因涉及被告之人
    身自由及財產之拘束，且產生未經裁判即終局處理案件之實
    質效果，自應考慮被告之意願），上開金錢給付、勞務提供
    實質上均係對行為人的制裁，並造成行為人財產、自由、尊
    嚴等權利不利的影響，故本件檢察官所為對於受處分人為緩
    起訴處分，並命向指定之公益團體、自治團體或社區提供40
    小時之義務勞務，已產生實質刑罰之效果，而非不起訴處分
    甚明。檢察官既認本件受處分人緩起訴之期間為1年，並命
    被告服義務勞務40小時，認受處分人應知所警惕，無再犯之
    虞，對於公共利益之維護已無礙，自無再另處以捐款之必要
    。又檢察官課被告以上之負擔，性質上可謂實質上制裁，且
    造成被告權利受限制影響，則受處分人上開違反刑事法律禁
    止規範之犯罪事實既已明確，僅因檢察官採取緩起訴處分之
    替代性刑事處遇手段，未將該案逕起訴或聲請簡易判決處刑
    ，致其後適用之刑事程序有所區別，然就受處分人仍負有一
    定之義務觀察，其如未在上開指定期間內確實履行義務，依
    刑事訴訟法第253條之3第1項第3款之規定，受處分人將遭受
    撤銷緩起訴處分之不利益；反之，倘其確實遵守並履行各項
    緩起訴條件，除非合於刑事訴訟法第260條所定情形之一，
    否則受處分人即無再就同一案件遭受刑事訴追之虞。從而，
    受處分人已因此前開緩起訴處分而剝奪其自由權，而上開勞
    務給付義務亦具有強制性、懲罰性，雖不若易科罰金係以支
    付金錢作為自由刑之替代，惟經由緩起訴處分條件之履行使
    其免於遭檢察官發動起訴程序，仍具有替代刑罰之效果，廣
    義而言，應屬「實質刑事法律處罰」，而有行政罰法第26條
    第1 項「一事不二罰」規定之適用。況刑事被告如經法院循
    審判程序判處罰金或得以易科罰金之拘役或有期徒刑，均得
    以援用行政罰法第26條第1 項之規定，免於處以行政秩序罰
    之雙重不利益；至於藉由緩起訴處分而節省司法資源者，在
    基於實質懲罰目的而其財產權遭受剝奪之餘，卻仍需繳納一
    定金額之行政罰鍰，其結果勢必降低刑事被告接受緩起訴處
    分之意願，而反噬緩起訴處分替代繁複刑事審判程序之制度
    性機能。準此以言，行政罰法第26條第2 項既未將緩起訴處
    分列舉其中，本於「例外規定從嚴解釋」之法理及前揭說明
    ，自不能將條文中「不起訴處分」之範圍，擴及於性質顯不
    相同之「緩起訴處分」，且亦非得以具體個案中比較當事人
    實質上是否影響其財產權利（緩起訴可能係無負擔之緩起訴
    ，而緩刑亦可能無負擔，惟均不影響其刑事處分之性質），
    或其影響當事人財產權利之輕重比較，憑為有無前揭行政罰
    法「一事不二罰」規定適用之標準。而道路交通管理處罰條
    例第35條規定之裁處，含有罰鍰及吊扣駕照，分屬行政罰法
    中之裁罰，有對於過去違反義務行為處罰之「秩序罰」（指
    罰鍰），以及對於預防將來再犯危險之「管制罰」（指吊扣
    駕照）；前者對於過去義務違反而為秩序罰之目的，與刑事
    制裁酒醉駕車所欲達到保護交通安全之目的相同，二者既為
    相同之目的，則處以較重之刑事制裁為已足，自無重複處以
    行政罰之必要。是本件對於性質相同之裁罰，已依懲罰作用
    較強之刑事法律制裁後，即無再依行政法為相同處罰之理，
    原處分就此未予詳查，遽予裁處罰鍰，尚有未洽。
  (四)另原處分關於吊扣駕駛執照部分，則係預防將來再犯危險之
    管制罰，而有別於前揭針對已發生違規事實科處罰鍰之行政
    秩序罰，屬行政罰法第26條第1 項但書所稱之「其他種類行
    政罰」。本件受處分人確有上述酒後駕車之違規事實，是就
    此違反行政秩序規定之部分，依前揭規定，原處分機關自不
    得就該同一違規事實再處以「罰鍰」，然仍應科處罰鍰以外
    之行政罰（即吊扣證照）。是原處分機關依道路交通管理處
    罰條例第35條第1 項第1 款規定，吊扣其機車駕駛執照12個
    月，自無不合。
  (五)至原處分機關雖援引交通部95年7 月17日交路字第09500069
    86號函釋以法務部行政罰法諮詢小組第一次會議記錄已明確
    結論認緩起訴者乃附帶條件的不起訴處分，亦即是不起訴的
    一種，並非刑罰，應無行政罰法「一事不二罰」之適用云云
    ，惟按法官依據法律獨立審判，憲法第80條載有明文，各機
    關依其職掌就有關法規為釋示之行政命令，法官於審判案件
    時，固可予以引用，但仍得依據法律，表示適當之不同見解
    ，並不受其拘束；司法行政機關所發司法行政上之命令，如
    涉及審判上之法律見解，僅供法官參考，法官於審判案件時
    ，亦不受其拘束（司法院大法官會議解釋釋字第216 號解釋
    意旨參照），是前開交通部函釋，僅得供本院參考，本院並
    不受其拘束。況行政罰法為行政法中關於行政罰之總則性規
    定，是道路交通管理處罰條例之行政罰亦須遵循行政罰法之
    規定，其子法道路交通案件處理辦法之解釋及適用，更不得
    違反行政罰法之規定，併此敘明。
三、綜上所述，原處分機關以受處分人甲○○酒醉駕車之行為，
    依道路交通管理處罰條例第35條第1 項第1 款規定，裁處受
    處分人罰鍰45,000元之處分為不當，受處分人之異議為有理
    由，自應由本院將原處分關於罰鍰45,000元部分撤銷，並為
    如主文第2 項對受處分人為不罰之諭知，以資適法。原處分
    機關另裁處「吊扣機車駕駛執照」12個月及施以道安講習部
    分，經查核無不當，此部分異議為無理由，應予駁回。
四、據上論斷，應依道路交通管理處罰條例第87條第2 項、道路
    交通案件處理辦法第19條、第20條前段，裁定如主文。
中    華    民    國    98    年     2    月    23    日
                    交通法庭    法  官  劉敏芳
以上正本證明與原本無異。
如不服本裁定應於送達後五日內向本院提出抗告狀 (應附繕本)
並敘述抗告之理由。
                                書記官  陳錫威
中    華    民    國    98    年     2    月    23    日


司法院資訊處製作；財團法人民間司法改革基金會備份。
